---
title: "Mikrostruktura Rynków Finansowych Projekt 2: Transakcyjne czasy trwania i Czasy trwania ceny"
author: "K.R, Aleksandra Konopelska"
date: "`r Sys.Date()`"
output: 
  html_document:
    toc: true
    toc_float: true
    theme: cosmo
    number_sections: true
    self_contained: true
    encoding: UTF-8
---

```{r setup, include=FALSE}
Sys.setlocale("LC_ALL", "Polish")
knitr::opts_chunk$set(echo = TRUE, warning = FALSE, message = FALSE)

library(tidyverse)
library(lubridate)
library(moments)    
library(ACDm)       
library(kableExtra)
library(hms)
```


# Wstęp: Wybór danych i przygotowanie

Celem naszego projektu jest analiza mikrostruktury rynku na przykładzie dwóch spółek o odmiennej charakterystyce płynnościowej i cenowej.

Do analizy wybrałyśmy następujące spółki (na podstawie danych z naszego Projektu 1):

* **Spółka H** (plik `spolkaH.csv`):
    * Jest to spółka o wysokiej płynności, a cena akcji jest niska i wynosi średnio **7-9 PLN**.
    * Liczba wszystkich wierszy (transakcji) w pliku: **1 157 316**.
    * Liczba dni w pliku: ok. **495 dni** (2 lata).
    * Średnia: 1 157 316 / 495 ≈ **2338** transakcji dziennie.

* **Spółka D** (plik `spolkaD.csv`):
    * Jest to spółka o niższej płynności w porównaniu do Spółki H, a cena akcji jest wysoka, oscylująca w granicach **400-500 PLN**.
    * Liczba wierszy w pliku: **450 887**.
    * Liczba dni w pliku: ok. **495 dni**.
    * Średnia: 450 887 / 495 ≈ **910** transakcji dziennie.

Spółka H ma ponad 2 razy więcej transakcji dziennie niż D. Dlatego nazywamy ją "płynną" lub "o wysokiej aktywności".

Analiza w dalszej części pracy obejmuje wyznaczenie i porównanie **transakcyjnych czasów trwania** (czas między transakcjami) oraz **cenowych czasów trwania** (czas potrzebny na zmianę ceny).


## Pakiety

Pakiety, które wykorzystujemy w projekcie:

```{r}
library(tidyverse)  # pakiet do wczytywania, liczenia i wykresów (ggplot2)
library(lubridate)  # pakiet do dat i czasu (godziny, minuty)
library(moments)    # pakiet do liczenia skośności i kurtozy do tabeli statystyk
library(ACDm)       # pakiet do modeli ACD i funkcji do usuwania sezonowości
library(kableExtra) # pakiet do tabeli
library(hms)        # pakiet do formatu godzinowego (hh:mm:ss) na wykresach
```


# Część I – Transakcyjne czasy trwania

## Konstrukcja szeregu czasowego

Transakcyjny czas trwania ($d_t$) zdefiniowałyśmy jako okres upływający pomiędzy kolejnymi momentami zawarcia transakcji ($\tau_t$).

Wzór:

$$
d_t = \begin{cases} 
\tau_t - \tau_{t-1} & \text{dla } t \ge 2 \\
\tau_1 & \text{dla } t = 1 
\end{cases}
$$

Ten ciąg czasów $\{d_t\}$ tworzy proces, na którym będziemy pracować.

W praktyce pierwszą obserwację w każdym dniu pomijamy, ponieważ nie ma poprzedniej transakcji w ramach tej samej sesji (reset dzienny).

Aby przygotować dane do analizy, wykonałyśmy trzy kluczowe kroki:

1.  **Tylko notowania ciągłe:**

Analizujemy wyłącznie godziny *09:00 – 16:50*. Odrzuciłyśmy fazę otwarcia i zamknięcia rynku, aby badać tylko stabilny handel.

2.  **Łączenie transakcji (Agregacja):**

Jeśli kilka transakcji wydarzyło się w tej samej sekundzie, traktujemy je jako jedną. Dzięki temu unikamy sytuacji, w której czas trwania wynosi zero ($d_t = 0$), co jest niezbędne, aby modele ekonometryczne (ACD) zadziałały poprawnie.

3.  **Reset na koniec dnia:**

Czasy trwania liczyłyśmy osobno dla każdego dnia. Nie liczyłyśmy czasu przez noc (między 16:50 a 9:00 rano kolejnego dnia), aby sztucznie nie zawyżać statystyk wielogodzinnymi przerwami.

```{r}
# funkcja pomocnicza do wczytania i wstępnego przetworzenia danych dla pojedynczej spółki
przygotuj_dane <- function(sciezka, nazwa) {
  
  # wczytujemy dane
  # (sep = ";") gdyż tak zapisane są dane z polskiej giełdy (GPW)
  df <- read.csv(sciezka, sep = ";", stringsAsFactors = FALSE)
  
  # konwertujemy datę i czas do odpowiedniego formatu
  df <- df %>%
    mutate(
      datetime = ymd_hms(paste(daty, sprintf("%06d", as.numeric(godz))))
    ) %>%
    # ograniczamy dane do godzin 09:00-16:50.
    # odrzucamy fixing (otwarcie/zamknięcie), gdzie zlecenia są kumulowane i realizowane naraz
    # to nie jest handel ciągły i zaburzyłoby nam statystyki średniego czasu oczekiwania
    filter(hour(datetime) >= 9, 
           (hour(datetime) < 16) | (hour(datetime) == 16 & minute(datetime) <= 50)) %>%

    # agregujemy transakcje z tej samej sekundy (funkcja distinct).
    # usuwamy duracje zerowe, bo modele ACD nie działają dla czasu równego 0 (dzielenie przez zero)
    distinct(datetime, .keep_all = TRUE) %>%
    arrange(datetime)
  
  # obliczamy duracje (ile sekund minęło od poprzedniej transakcji)
  df_dur <- df %>%
    group_by(daty) %>% # grupowanie po dacie:
    # dzięki temu nie liczymy czasu przez noc (od 16:50 wczoraj do 09:00 dzisiaj)
    
    mutate(duracja = as.numeric(difftime(datetime, lag(datetime), units = "secs"))) %>%
    # odejmujemy: czas danej transakcji - czas poprzedniej transakcji (lag)
    
    ungroup() %>%
    na.omit() %>%       
    # usuwamy pierwszą transakcję dnia bo ona nie ma "poprzednika",
    # więc nie da się policzyć ile czasu upłynęło od transakcji przed nią (bo to była noc)
    
    filter(duracja > 0) 
    # zostawiamy tylko dodatnie czasy, modele nie działają dla czasu = 0
    
  # podpisujemy dane nazwą spółki do tabeli
  # by połączyć obie tabele w jedną i wiedzieć, który wiersz jest czyj
  df_dur$Spolka <- nazwa
  
  return(df_dur)
}

# uruchamiamy funkcję dla obu plików:
dane_H <- przygotuj_dane("spolkaH.csv", "Spółka H")
dane_D <- przygotuj_dane("spolkaD.csv", "Spółka D")

# scalamy (funkcja rbind = row bind) obie tabele jedna pod drugą
# i tworzymy jedną dużą ramkę danych, co ułatwi rysowanie wspólnych wykresów w ggplot
dane_razem <- rbind(dane_H, dane_D)
```


## Statystyki opisowe

Poniższa tabela pokazuje statystyki opisowe transakcyjnych czasów trwania. Zwrócimy uwagę na relację odchylenia standardowego do średniej.

Wysoka wartość odchylenia standardowego względem średniej potwierdza, że **dane nie są równomiernie rozłożone w czasie**. Transakcje występują nieregularnie (raz gęsto, raz rzadko), co jest charakterystyczną cechą danych wysokiej częstotliwości i uzasadnia zastosowanie modeli **ACD** do ich opisu.


```{r}
tabela_statystyk <- dane_razem %>%
  group_by(Spolka) %>%
  summarise(
    N = n(),
    Srednia = mean(duracja),
    Mediana = median(duracja),
    Min = min(duracja),
    Max = max(duracja),
    Odch_Std = sd(duracja),
    Skosnosc = skewness(duracja),
    Kurtoza = kurtosis(duracja),
    Nadwyzkowe_Rozproszenie = sd(duracja) / mean(duracja)
  )

# tabela
tabela_statystyk %>%
  kable(digits = 3, caption = "Statystyki opisowe transakcyjnych czasów trwania")
```

**Wyniki powyższej tabeli:**

* **Płynność (Szybkość handlu):** Spółka H jest znacznie bardziej płynna, co oznacza, że jej akcjami handluje się szybciej i łatwiej. Średni czas oczekiwania na kolejną transakcję wynosi **30,69 sekundy**, a dla Spółki D jest to ponad dwa razy więcej **72,29 sekundy**. Potwierdza to też liczebność próby ($N$): Spółka H ma ponad 2 razy więcej transakcji. Krótsze czasy trwania oznaczają wyższą intensywność handlu.

* **Kształt rozkładu (Asymetria):** dla obu spółek widać dużą asymetrię prawostronną (dodatnia skośność). Wartość średniej jest znacznie wyższa od mediany (np. dla Spółki H: średnia 30s vs mediana 9s). Oznacza to, że na rynku dominuje duża liczba transakcji zawieranych w krótkich odstępach czasu, ale zdarzają się też rzadkie, ekstremalnie długie przerwy w handlu (maksimum dla Spółki D to 5239 sekund, czyli prawie 1,5 godziny ciszy).

* **Nierównomierność w czasie:** Dla obu spółek odchylenie standardowe przyjmuje wartości znacznie wyższe od średniej. Zgodnie z własnościami rozkładu wykładniczego (stosowanego jako punkt odniesienia), wartość oczekiwana powinna być równa odchyleniu standardowemu. Ta rozbieżność potwierdza, że dane nie są równomiernie rozłożone w czasie.

**Wniosek:** Transakcje nie pojawiają się regularnie, lecz mają tendencję do występowania grupami/seriami (w klastrach): okresy ciszy przeplatają się z okresami większego/dużego handlu. Ponieważ transakcje nie pojawiają się w równym tempie, lecz ich intensywność drastycznie się zmienia, nie możemy użyć prostych modeli (jak rozkład wykładniczy), które zakładają, że rynek działa jednostajnie. Dlatego użyjemy modeli ACD, które są stworzone do tego, by opisywać dane, w których okresy spokoju przeplatają się z nagłą aktywnością.
    

## Analiza sezonowości (Wykresy przekrojowych średnich)

Nasza poniższa analiza przedstawia **wykresy przekrojowych średnich transakcyjnych czasów trwania** na przestrzeni sesji giełdowej.

Celem tej analizy będzie zidentyfikowanie **sezonowości (cykliczności) śróddziennej**. Wykresy te pozwalają ocenić występowanie deterministycznego wzorca w danych, którego usunięcie jest konieczne przed przystąpieniem do modelowania czasów trwania.

```{r}
# przygotowujemy dane do wykresu
sezonowosc <- dane_razem %>%
  mutate(
    # zaokrąglamy czas każdej transakcji w dół do pełnych 5 minut
    # na przykład 09:12:45 = 09:10:00
    czas_bin = floor_date(datetime, unit = "5 minutes"),
    
    # wyciągamy samą godzinę
    # dzięki temu transakcje z 1 stycznia o 9:00 i z 15 marca o 9:00 trafią do tej samej "kategorii"
    czas_dnia = hms::as_hms(czas_bin)
  ) %>%
  # grupujemy nasze dane: oddzielnie dla każdej spółki i dla każdego 5 minutowego okna w ciągu dnia
  group_by(Spolka, czas_dnia) %>%
  # dla każdego okna liczymy średnią z duracji (czasu oczekiwania)
  summarise(Srednia_Duracja = mean(duracja), .groups = 'drop')

# wykres
ggplot(sezonowosc, aes(x = czas_dnia, y = Srednia_Duracja, color = Spolka)) +
  geom_line(size = 1) +
  labs(
    title = "Przekrojowe średnie transakcyjne czasy trwania",
    subtitle = "Sezonowość wewnątrz sesji (interwały 5-minutowe)",
    x = "Godziny sesji",
    y = "Średni czas trwania (sekundy)"
  ) +
  theme_minimal() + 
  # ustawiamy podziałkę na osi X co godzinę żeby było czytelnie
  scale_x_time(breaks = scales::date_breaks("1 hour")) +
  theme(legend.position = "bottom")
```

**Wyniki powyższego wykresu:**  

Widoczna jest śróddzienna sezonowość transakcyjnych czasów trwania: średnie odstępy między transakcjami zmieniają się w trakcie sesji.

- **Otwarcie sesji (ok. 9:00):** dla **Spółki D** widać wyraźny pik około godziny 9:00, czyli w pierwszych minutach po rozpoczęciu notowań ciągłych transakcje pojawiają się chwilami rzadziej (średnia przerwa między transakcjami jest większa). Taki efekt jest typowy dla początku sesji i częściej występuje dla mniej płynnych spółek.

- **Środek dnia (ok. 12:00–14:00):** czasy trwania są większe (krzywe są wyżej), co oznacza rzadsze transakcje i niższą aktywność rynku.

- **Końcówka sesji (po 15:00 do 16:50):** czasy trwania maleją (krzywe opadają), czyli transakcje znów pojawiają się częściej: typowo przed zamknięciem sesji.

Linia dla **Spółki H** jest niżej, czyli średnie duracje są mniejsze (krótsze przerwy między transakcjami), co oznacza częstszy handel i większą płynność tej spółki.


## Usuwanie śróddziennej cykliczności

Przed przystąpieniem do modelowania czasów trwania usuniemy efekt śróddziennej cykliczności (sezonowości).

W tym celu wykorzystujemy metodę **Elastycznej Formy Fouriera (Flexible Fourier Form – FFF).** Pozwala na płynne (gładkie) dopasowanie krzywej sezonowej przy użyciu funkcji trygonometrycznych. W przeciwieństwie do zwykłych średnich, nie tworzy "schodków", lecz ciągły wzorzec, co lepiej oddaje rzeczywistą dynamikę rynku.

Zakładamy, że wzorce zachowań inwestorów różnią się w zależności od dnia, dlatego estymację przeprowadzamy osobno dla każdego dnia tygodnia.

```{r}
# funkcja do usuwania sezonowości przy użyciu pakietu ACDm (metoda Fouriera)
# liczymy to osobno dla każdego dnia tygodnia
usun_sezonowosc_pakietem <- function(dane_spolki) {

  # 1. przygotowujemy dane
  dane_spolki <- dane_spolki %>%
    mutate(
      datetime = as.POSIXct(datetime),
      # dodajemy kolumnę z dniem tygodnia, żeby rozróżnić poniedziałek, wtorek itd.
      dzien_tyg = wday(datetime, label = TRUE, week_start = 1)
    )

  # 2. dzielimy nasze dane na listę (osobna tabela dla każdego dnia tygodnia)
  lista_dni <- split(dane_spolki, dane_spolki$dzien_tyg)

  # 3. pętla: przechodzimy przez każdy dzień tygodnia osobno
  lista_obliczona <- lapply(lista_dni, function(df_dnia) {

    # sprawdzamy czy w danym dniu jest wystarczająco dużo danych (np. pomijamy dni świąteczne)
    if (is.null(df_dnia) || nrow(df_dnia) < 20) return(NULL)

    # tworzymy tabele w formacie, którego wymaga pakiet ACDm
    # nazwy kolumn po angielsku: 'durations' i 'time'
    df_temp <- data.frame(
      durations = df_dnia$duracja,
      time = as.POSIXct(df_dnia$datetime)
    )

    pdf(NULL)

    # uruchamiamy funkcję diurnalAdj z metodą FFF (Fouriera)
    # wylicza gładki wzorzec sezonowości (kształt "U")
    wynik_adj <- tryCatch({
      ACDm::diurnalAdj(
        df_temp,
        method = "FFF",
        aggregation = "all" # bierze wszystkie transakcje z tego konkretnego dnia
      )
    }, error = function(e) return(NULL))

    dev.off()

    # jeśli funkcja zadziałała poprawnie = zapisujemy wyniki
    if (!is.null(wynik_adj) && "adjDur" %in% names(wynik_adj)) {
      # adjDur = odsezonowane czasy trwania (już podzielone przez średnią)
      df_dnia$duracja_adj <- as.numeric(wynik_adj$adjDur)
    } else {
      # w razie błędu ustawiamy NA, żeby nie mieszać jednostek i nie psuć wykresów
      df_dnia$duracja_adj <- NA_real_
    }

    return(df_dnia)
  })

  # 4. sklejamy z powrotem wszystkie dni w jedną tabelę
  dane_koncowe <- bind_rows(lista_obliczona) %>%
    arrange(datetime) # transakcje chronologicznie

  return(dane_koncowe)
}

# funkcję dla obu spółek
dane_H <- usun_sezonowosc_pakietem(dane_H)
dane_D <- usun_sezonowosc_pakietem(dane_D)

# sprawdzamy poprawność: średnia nowych danych powinna być bardzo bliska 1
mean(dane_H$duracja_adj, na.rm = TRUE)
mean(dane_D$duracja_adj, na.rm = TRUE)
```

Średnie wartości odsezonowanych danych wynoszą ok. 1 (0.9996 dla obu spółek). Jest to wynik zgodny z teorią, ponieważ metoda Fouriera normalizuje wskaźniki sezonowości tak, aby ich średnia wynosiła 1. Oznacza to, że procedura usuwania cykliczności przebiegła pomyślnie.


## Oszacowana składowa sezonowa (w kolejnych dniach tygodnia)

Zakładamy, że wzorzec zachowania inwestorów może być inny w różne dni tygodnia. Dlatego poniższy wykres prezentuje kształt składowej sezonowej (czyli typowego przebiegu sesji) oszacowanej osobno dla każdego dnia tygodnia.

Wykres ten pozwoli nam ocenić, w jakich godzinach handel przyspiesza (niskie wartości na wykresie), a w jakich zwalnia (wysokie wartości) = śróddziennej cykliczności.

```{r}
# oszacowana składowa sezonowa (dla obu spółek, osobno dla dni tygodnia)

# 1. łączymy dane obu spółek w jedną dużą tabelę
dane_plot <- bind_rows(
  dane_H %>% select(datetime, duracja, duracja_adj, Spolka),
  dane_D %>% select(datetime, duracja, duracja_adj, Spolka)
) %>%
  # 2. wyliczamy składową sezonową
  # średnia, przez którą dzieliłyśmy dane w poprzednim kroku
  mutate(
    sezonowosc_sec = duracja / duracja_adj,

    # wyciągamy dzień tygodnia, żeby mieć osobne wykresy
    dzien_tygodnia = wday(datetime, label = TRUE, abbr = FALSE, week_start = 1),

    # zaokrąglamy czas do 5 minut
    czas_bin = floor_date(datetime, unit = "5 minutes"),
    czas_dnia = hms::as_hms(czas_bin)
  ) %>%
  # filtrujemy błędne wartości (NA/Inf/0), żeby nie psuły średnich i wykresu
  filter(!is.na(duracja_adj), is.finite(duracja_adj), duracja_adj > 0)

# 3. liczymy średnią sezonowość dla każdego kawałka dnia
# grupujemy po Spółce, Dniu i Godzinie, żeby policzyć średnią dla każdego punktu na wykresie
sezonowosc_plot <- dane_plot %>%
  group_by(Spolka, dzien_tygodnia, czas_dnia) %>%
  summarise(Wartosc_Sezonowosci = mean(sezonowosc_sec, na.rm = TRUE), .groups = "drop")

# 4. wykresy
ggplot(sezonowosc_plot, aes(x = czas_dnia, y = Wartosc_Sezonowosci)) +
  geom_line(color = "blue", linewidth = 0.8) +

  # facet_grid: wiersze = Spółki, kolumny = Dni Tygodnia
  # dzieli wykres na osobne okienka
  facet_grid(Spolka ~ dzien_tygodnia) +

  labs(
    title = "Oszacowana składowa sezonowa – obie spółki",
    subtitle = "Przekrojowe średnie czasy trwania (sekundy) w kolejnych dniach tygodnia",
    x = "Godzina sesji",
    y = "Oszacowana średnia duracja (s)"
  ) +
  theme_minimal() +

  # oś czasu + wymuszenie zakresu 09:00–16:50
  scale_x_time(
    breaks = scales::date_breaks("2 hours"),
    labels = scales::time_format("%H:%M"),
    limits = c(hms::as_hms("09:00:00"), hms::as_hms("16:50:00"))
  ) +

  theme(axis.text.x = element_text(angle = 45, hjust = 1))
```

Wykres prezentuje oszacowaną składową sezonową (średnią durację w sekundach w zależności od pory dnia), wyznaczoną osobno dla poszczególnych dni tygodnia. Dla obu spółek widoczny jest charakterystyczny wzorzec śróddzienny (kształt odwróconej "U"):

 - **W środku sesji (ok. 12:00-14:00)** średnie czasy trwania są najwyższe, co oznacza spowolnienie handlu i rzadsze transakcje (typowe dla przerwy/lunchu).

 - **Na początku i w końcówce sesji** duracje spadają, co świadczy o wzroście aktywności inwestorów i częstszym zawieraniu transakcji.

Wartości składowej sezonowej są wyższe dla Spółki D (około 30–120 s) niż dla Spółki H (około 20–50 s), co potwierdza niższą płynność Spółki D.


## Weryfikacja skuteczności (Średnie zmodyfikowane)

W celu weryfikacji poprawności odsezonowania, sprawdzamy zachowanie średnich czasów trwania po modyfikacji (szereg d~t​). Jeśli nasz proces przebiegł pomyślnie, średnie w interwałach 5-minutowych powinny utracić kształt "U" i oscylować wokół wartości 1.

W przypadkach, gdy `diurnalAdj` nie zwróciło wartości `duracja_adj` (ustawiono wtedy `NA`), obserwacje te pominięto przy liczeniu średnich przekrojowych.

```{r}
dane_weryfikacja <- bind_rows(
  dane_H %>% select(datetime, duracja_adj, Spolka),
  dane_D %>% select(datetime, duracja_adj, Spolka)
) %>%
  # usuwamy błędne dane (puste lub nieskończone) żeby nie popsuły średniej
  filter(!is.na(duracja_adj), is.finite(duracja_adj), duracja_adj > 0) %>%
  mutate(
    # zaokrąglamy czas transakcji w dół do pełnych 5 minut
    czas_bin = floor_date(datetime, unit = "5 minutes"), 
    # wyciągamy samą godzinę (bez daty) żeby nałożyć na siebie różne dni
    czas_dnia = hms::as_hms(czas_bin)
  ) %>%
  # grupujemy dane osobno dla każdej spółki i każdego 5 minutowego okna
  group_by(Spolka, czas_dnia) %>%
  summarise(
    n = n(), # liczymy ile było transakcji w tym oknie
    Srednia_Adj = mean(duracja_adj), # liczymy średnią z odsezonowanych danych
    .groups = "drop"
  ) %>%
  # zostawiamy tylko te momenty, gdzie było min 10 transakcji, żeby średnia była wiarygodna
  filter(n >= 10) 

ggplot(dane_weryfikacja, aes(x = czas_dnia, y = Srednia_Adj, color = Spolka)) +
  # linie 
  geom_line(linewidth = 0.8) + 
  # linia pozioma na 1 (nasz cel idealnego odsezonowania)
  geom_hline(yintercept = 1, linetype = "dashed", color = "black") +
  labs(
    title = "Weryfikacja odsezonowania",
    x = "Godzina",
    y = "Średnia duracja_adj"
  ) +
  theme_minimal() +
  # oś czasu: podziałka co godzinę, wyświetlanie GG:MM, zakres 9:00-16:50
  scale_x_time(
    breaks = scales::date_breaks("1 hour"),
    labels = scales::time_format("%H:%M"),
    limits = c(hms::as_hms("09:00:00"), hms::as_hms("16:50:00"))
  ) +
  # widok na osi y (0.8-1.2), żeby lepiej widzieć wahania wokół 1
  coord_cartesian(ylim = c(0.8, 1.2))
```

**Wniosek:** 

 - **Średnia ≈ 1:** średnie wartości zmodyfikowanych czasów trwania oscylują wokół poziomu 1 (oznaczonego linią przerywaną czarną). Potwierdza to poprawność normalizacji, ponieważ składniki sezonowości są skalowane tak, aby ich średnia wynosiła 1.

 - **Eliminacja wzorca:** szereg czasowy utracił wyraźny kształt odwróconego "U". Dla obu spółek widoczne są jeszcze pewne odchylenia od poziomu 1 (wahania w zakresie ok. 0,8–1,2), w tym na przykład spadek ok. godziny 10:00 dla Spółki D i H oraz silny spadek pod koniec sesji (ok. 16:30) dla Spółki H. Oznacza to, że metoda FFF z domyślnymi parametrami nie usunęła sezonowości w sposób idealny. Niemniej ogólny deterministyczny wzorzec śróddzienny został skutecznie przez nas wyeliminowany – wahania nie tworzą już systematycznego kształtu odwróconego "U", a dane są gotowe do dalszego modelowania.
 
 
# Część II - Czasy trwania ceny

Cenowy czas trwania dla progu $p_0$ definiujemy jako czas, jaki musi upłynąć, aby skumulowana zmiana ceny wyniosła co najmniej $p_0$ (w górę lub w dół). Po przekroczeniu progu "resetujemy" punkt odniesienia i zaczynamy liczyć kolejny epizod.

**W tej części:**

- badamy tylko notowania ciągłe 09:00–16:50 (jak w części 1),
- wyznaczamy cenowe czasy trwania dla dwóch progów $p_0$ (1 gr i 5 gr),
- dla jednego wspólnego progu tworzymy tabelę statystyk opisowych,
- dla każdej spółki rysujemy przekrojowe średnie dla obu progów.


## Przygotowanie danych cenowych (agregacja do sekundy)

Najpierw wczytujemy dane i przygotowujemy serię cen w czasie — agregując do 1 sekundy (gdy jest kilka transakcji w tej samej sekundzie). Cena w sekundzie jest liczona jako średnia ważona wolumenem, co jest standardowe w tick-data.

```{r}
# funkcja do wczytania danych i przygotowania serii cenowej (1 cena na sekundę)
przygotuj_dane_cenowe <- function(sciezka, nazwa) {

  # wczytujemy plik CSV (separator ";" -> dane z GPW)
  df <- read.csv(sciezka, sep = ";", stringsAsFactors = FALSE)

  # kolumny z ceną i wolumenem
  col_price <- "cena"
  col_vol   <- "vol"

  # tworzymy kolumnę datetime (data + godzina) i wybieramy kolumny ceny i wolumenu
  df <- df %>%
    mutate(
      datetime = ymd_hms(paste(daty, sprintf("%06d", as.numeric(godz)))),
      price = as.numeric(.data[[col_price]]),
      vol   = as.numeric(.data[[col_vol]])
    ) %>%
    # zostawiamy tylko notowania ciągłe 09:00-16:50 (jak w naszej części 1)
    filter(hour(datetime) >= 9,
           (hour(datetime) < 16) | (hour(datetime) == 16 & minute(datetime) <= 50)) %>%
    arrange(datetime)

  # agregacja do sekundy:
  # jeśli w jednej sekundzie było kilka transakcji, liczymy jedną cenę
  # cena = średnia ważona wolumenem (transakcje z większym wolumenem ważą więcej)
  df_sec <- df %>%
    mutate(datetime_sec = floor_date(datetime, unit = "1 second")) %>%
    group_by(daty, datetime_sec) %>%
    summarise(
      datetime = first(datetime_sec), # czas (zaokrąglony do sekundy)
      cena_sec = weighted.mean(price, w = vol, na.rm = TRUE),  # cena ważona wolumenem
      wolumen_sec = sum(vol, na.rm = TRUE), # łączny wolumen w tej sekundzie
      .groups = "drop"
    ) %>%
    arrange(datetime)

  # podpisujemy nazwą spółki (by potem rozróżnić w tabelach)
  df_sec$Spolka <- nazwa
  df_sec
}

# wczytujemy i przygotowujemy dane dla obu spółek
ceny_H <- przygotuj_dane_cenowe("spolkaH.csv", "Spółka H")
ceny_D <- przygotuj_dane_cenowe("spolkaD.csv", "Spółka D")
```

Dane zostały ograniczone do notowań ciągłych oraz zagregowane do sekund. Dzięki temu unikamy wielokrotnych transakcji w tej samej sekundzie i uzyskujemy stabilniejszą serię cenową do wyznaczania momentów przekroczenia progu $p_0$. 

## Konstrukcja cenowych czasów trwania dla progu p0

Cenowe czasy trwania wyznaczamy osobno dla każdego dnia notowań, tak aby nie uwzględniać przerw nocnych pomiędzy sesjami giełdowymi. Jako punkt początkowy przyjmujemy cenę oraz moment pierwszej transakcji w danym dniu. Następnie obserwujemy kolejne notowania i mierzymy czas potrzebny do momentu, w którym cena zmieni się o co najmniej ustaloną wartość progową \(p_0\) (zarówno w górę, jak i w dół).

W chwili, gdy zmiana ceny osiągnie lub przekroczy poziom \(p_0\), zapisujemy czas trwania danego epizodu jako cenowy czas trwania. Od tego momentu nowa cena i czas stają się punktem odniesienia dla kolejnego pomiaru, a procedura jest kontynuowana aż do końca sesji giełdowej.

```{r}
# funkcja wyznaczająca cenowe czasy trwania dla danego progu p0
# dla każdego dnia osobno szuka momentów, gdy cena zmieniła się o co najmniej p0
wyznacz_price_durations <- function(df_sec, p0) {

  df_out <- df_sec %>%
    # liczymy osobno dla każdego dnia (żeby nie liczyć przerw nocnych)
    group_by(daty) %>%
    group_modify(~{
      d <- .x %>% arrange(datetime)
      # jeśli w danym dniu jest mniej niż 2 obserwacje –> pomijamy
      if (nrow(d) < 2) return(tibble())

      # punkt startowy: cena i czas pierwszej transakcji dnia
      ref_price <- d$cena_sec[1]
      ref_time  <- d$datetime[1]

      # tu zbieramy wszystkie zdarzenia cenowe (momenty przekroczenia progu)
      zdarzenia <- list()

      # przechodzimy po każdej kolejnej transakcji w danym dniu
      for (i in 2:nrow(d)) {
        p_now <- d$cena_sec[i]  # aktualna cena
        t_now <- d$datetime[i]  # aktualny czas

        # sprawdzamy: czy cena zmieniła się o co najmniej p0 od punktu odniesienia?
        if (abs(p_now - ref_price) >= p0) {
          # TAK -> zapisujemy zdarzenie cenowe
          zdarzenia[[length(zdarzenia) + 1]] <- tibble(
            tau_start = ref_time,       # kiedy zaczęliśmy liczyć
            tau_end   = t_now,          # kiedy próg został przekroczony
            duracja_ceny = as.numeric(difftime(t_now, ref_time, units = "secs")),  # ile sekund to trwało
            p_start = ref_price, # cena na początku epizodu
            p_end   = p_now, # cena na końcu epizodu
            zmiana  = p_now - ref_price # kierunek i wielkość zmiany
          )

          # reset: nowy punkt odniesienia = aktualna cena i czas
          ref_price <- p_now
          ref_time  <- t_now
        }
      }

      # zwracamy wszystkie zdarzenia z tego dnia
      bind_rows(zdarzenia)
    }) %>%
    ungroup() %>%
    # dopisujemy próg i nazwę spółki, żeby potem rozróżnić w tabelach
    mutate(p0 = p0, Spolka = first(df_sec$Spolka)) %>%
    # zostawiamy tylko dodatnie czasy trwania
    filter(duracja_ceny > 0)

  df_out
}
```

To implementuje dokładnie ideę "zdarzeń cenowych": każda obserwacja to czas potrzebny do uzyskania zmiany co najmniej p0 Jeśli rynek charakteryzuje się większą zmiennością lub częstszymi ruchami cen, zdarzenia cenowe występują częściej, a odpowiadające im czasy trwania są krótsze.


## Dwa progi p0 (1 gr i 5 gr) i konstrukcja szeregów

Dobieramy dwa progi cenowe:

 - \(p_0\) = 0,01 PLN (1 grosz)
 - \(p_0\) = 0,05 PLN (5 groszy)

Oba progi stosujemy tak samo dla obu spółek, żeby można było bezpośrednio porównać wyniki między nimi. Dobór progów \(p_0\) uwzględnia skalę zmienności cen – jednak pamiętamy że zmiana o 5 gr to dla taniej spółki (H, cena 7–9 PLN) duży ruch cenowy, a dla drogiej spółki (D, cena 400–500 PLN) prawie niezauważalny. Dlatego liczba zdarzeń cenowych i czasy trwania będą się bardzo różnić – co widać w tabeli poniżej.

```{r}
# progi cenowe
p0_1 <- 0.01  # próg 1: zmiana o 1 grosz
p0_2 <- 0.05  # próg 2: zmiana o 5 groszy

# wyznaczamy cenowe czasy trwania dla każdej spółki i każdego progu
pd_H_1 <- wyznacz_price_durations(ceny_H, p0_1)  # Spółka H, próg 1 gr
pd_H_2 <- wyznacz_price_durations(ceny_H, p0_2)  # Spółka H, próg 5 gr
pd_D_1 <- wyznacz_price_durations(ceny_D, p0_1)  # Spółka D, próg 1 gr
pd_D_2 <- wyznacz_price_durations(ceny_D, p0_2)  # Spółka D, próg 5 gr

# łączymy wszystko w jedną tabelę
pd_all <- bind_rows(pd_H_1, pd_H_2, pd_D_1, pd_D_2)
```

```{r}
# sprawdzamy ile zdarzeń cenowych wyszło dla każdej kombinacji spółka + próg
pd_all %>%
  group_by(Spolka, p0) %>%
  summarise(
    N_zdarzen = n(), # liczba zdarzeń cenowych
    Srednia_duracja = mean(duracja_ceny), # średni czas oczekiwania na zmianę ceny
    .groups = "drop"
  )
```

Dla Spółki D liczba zdarzeń jest podobna dla obu progów (128 313 dla 1 gr i 123 541 dla 5 gr), a średni czas trwania też jest podobny (ok. 109 s vs 113 s). To znaczy, że w tej spółce nawet ruch o 5 gr pojawia się dość często – co jest zrozumiałe, bo przy cenie 400–500 PLN zmiana o 5 gr to bardzo mały ułamek ceny.

Dla Spółki H różnica jest ogromna: dla 1 gr mamy 46 617 zdarzeń i średnio ok. 296 s, a dla 5 gr tylko 1 836 zdarzeń i średnio aż ok. 4 994 s. Przy cenie 7–9 PLN zmiana o 5 gr to już duży ruch, dlatego takich zdarzeń jest mało i trzeba na nie długo czekać.

**Wniosek:** dużo transakcji nie musi oznaczać częstych większych zmian ceny – to bardzo dobrze widać dla Spółki H. Mimo że próg 5 gr daje mało zdarzeń dla Spółki H, pozostawiamy go jako wspólny punkt odniesienia dla obu spółek (jest zalecane stosowanie tych samych progów dla obu spółek, jeśli to możliwe).

  
## Statystyki opisowe (wspólny próg dla obu spółek)

Zgodnie z wytycznymi: wybieramy jeden próg wspólny (sensownie: 5 gr, bo jest bardziej "ekonomicznie istotny" niż 1 gr) i robimy wspólną tabelę statystyk opisowych.

```{r}
# tabela
tabela_pd_p005 <- pd_all %>%
  filter(p0 == 0.05) %>%
  group_by(Spolka) %>%
  summarise(
    N = n(),
    Srednia = mean(duracja_ceny),
    Mediana = median(duracja_ceny),
    Min = min(duracja_ceny),
    Max = max(duracja_ceny),
    Odch_Std = sd(duracja_ceny),
    Skosnosc = moments::skewness(duracja_ceny),
    Kurtoza = moments::kurtosis(duracja_ceny),
    Nadwyzkowe_Rozproszenie = sd(duracja_ceny) / mean(duracja_ceny),
    .groups = "drop"
  )

tabela_pd_p005 %>%
  kable(digits = 3, caption = "Statystyki opisowe cenowych czasów trwania (p0 = 0.05 PLN)")
```

**Wyniki powyższej tabeli:**

 - Dla Spółki D średni cenowy czas trwania wynosi około 113 sekund, a mediana jedynie 38 sekund. Tak duża różnica między średnią a medianą oznacza, że większość zdarzeń cenowych trwa krótko, ale zdarzają się też pojedyncze bardzo długie przerwy, które zawyżają średnią. Wysoka skośność (4,9) i kurtoza (46,4) potwierdzają ten nierównomierny rozkład.

 - Dla Spółki H czasy trwania są wielokrotnie dłuższe, średnio blisko 5000 sekund, mediana ok. 2588 sekund. Zmiana ceny o 5 gr jest dla tej taniej spółki zdarzeniem rzadkim i wymaga długiego czekania.

Porównanie obu spółek pokazuje, że wysoka płynność transakcyjna nie musi oznaczać wysokiej aktywności cenowej, Spółka H handluje często, ale cena porusza się wolno.


## Przekrojowe średnie cenowych czasów trwania dla dwóch progów (osobno dla każdej spółki)

Dla cenowych czasów trwania liczebności w koszykach mogą być mniejsze niż w transakcyjnych czasach trwania (bo zdarzenia cenowe są rzadsze). Dlatego wybieramy sensowny kompromis: 10-minutowe koszyki dla obu naszych spółek, aby:

 - nie "przeszarpać" wykresu dla Spółki D,
 - nadal zachować detal dla Spółki H.

```{r}
# przygotowujemy dane do wykresu przekrojowych średnich price durations
pd_plot <- pd_all %>%
  mutate(
    # zaokrąglamy czas zdarzenia do 10-minutowych koszyków
    czas_bin = floor_date(tau_end, unit = "10 minutes"),
    # wyciągamy samą godzinę (bez daty), żeby nałożyć na siebie różne dni
    czas_dnia = hms::as_hms(czas_bin),
    # etykieta progu do legendy wykresu
    prog = factor(p0, levels = c(0.01, 0.05), labels = c("p0 = 0.01", "p0 = 0.05"))
  ) %>%
  # dla każdej spółki, progu i okna 10-minutowego liczymy średnią
  group_by(Spolka, prog, czas_dnia) %>%
  summarise(
    n = n(),  # ile zdarzeń cenowych w tym oknie
    Srednia_PD = mean(duracja_ceny, na.rm = TRUE),  # średni czas trwania ceny
    .groups = "drop"
  ) %>%
  # zostawiamy tylko okna z min. 10 zdarzeniami, żeby średnia była wiarygodna
  filter(n >= 10)

# wykres: osobny panel dla każdej spółki, dwie linie = dwa progi
ggplot(pd_plot, aes(x = czas_dnia, y = Srednia_PD, color = prog)) +
  geom_line(linewidth = 0.9) +
  # osobny panel dla każdej spółki, z własną skalą Y (bo wartości się bardzo różnią)
  facet_wrap(~Spolka, ncol = 1, scales = "free_y") +
  labs(
    title = "Przekrojowe średnie cenowych czasów trwania",
    subtitle = "Interwały 10-minutowe, dwa progi p0",
    x = "Godzina sesji",
    y = "Średni czas trwania ceny (sekundy)",
    color = "Próg p0"
  ) +
  theme_minimal() +
  # oś czasu: co godzinę, zakres 9:00-16:50
  scale_x_time(
    breaks = scales::date_breaks("1 hour"),
    labels = scales::time_format("%H:%M"),
    limits = c(hms::as_hms("09:00:00"), hms::as_hms("16:50:00"))
  ) +
  theme(legend.position = "bottom")
```

Powyższy wykres przedstawia średnie cenowe czasy trwania w interwałach 10-minutowych dla obu progów cenowych (p0 = 0,01 i p0 = 0,05 PLN). Cenowy czas trwania to czas, jaki musi upłynąć, aby cena zmieniła się co najmniej o wybrany próg. Wyższe wartości na wykresie oznaczają, że na taką zmianę trzeba dłużej czekać. Przy większym progu (5 gr vs 1 gr) czasy są dłuższe, bo wymaga to większego ruchu ceny.

**Spółka D:** obie linie (p0 = 0,01 i p0 = 0,05) biegną bardzo blisko siebie w przedziale 60–160 sekund. Oznacza to, że zarówno zmiana o 1 grosz, jak i o 5 groszy pojawia się w tej spółce stosunkowo często i w podobnym tempie. Jest to zrozumiałe, bo przy cenie 400–500 PLN oba progi stanowią minimalny ułamek ceny. Widoczna jest też umiarkowana sezonowość śróddzienna – w środku sesji (ok. 12:00–14:00) czasy trwania są nieco dłuższe (rzadsze zmiany ceny), a na początku i końcu sesji krótsze (większa aktywność cenowa).

**Spółka H:** różnica między progami jest bardzo duża. Linia p0 = 0,01 biegnie nisko i płasko – zmiany o 1 grosz pojawiają się regularnie i szybko. Natomiast linia p0 = 0,05 osiąga wartości rzędu kilku tysięcy sekund (nawet ponad 10 000 s, czyli prawie 3 godziny). Oznacza to, że zmiana ceny o 5 groszy jest dla tej taniej spółki (7–9 PLN) zdarzeniem rzadkim, na które trzeba długo czekać. Duże wahania linii p0 wynikają z małej liczby takich zdarzeń (zaledwie 1836 na ~495 dni), przez co średnie w poszczególnych interwałach są niestabilne.

Porównanie obu paneli potwierdza nasz wniosek: **Spółka H**, mimo bardzo częstych transakcji (wysoka płynność), ma niską zmienność cenową – cena porusza się powoli. **Spółka D** natomiast, przy rzadszych transakcjach, generuje częstsze i szybsze zmiany ceny.


# Wnioski końcowe

Analiza transakcyjnych czasów trwania pokazała wyraźne różnice w częstości zawierania transakcji między naszymi badanymi spółkami. **Spółka H** charakteryzuje się krótkimi przerwami między transakcjami, co oznacza wysoką płynność, natomiast dla **Spółki D** transakcje pojawiają się rzadziej. W obu przypadkach transakcje nie występują równomiernie w czasie, lecz grupują się w okresach większej i mniejszej aktywności.

**Analiza cenowych czasów trwania** wykazała, że duża liczba transakcji nie musi oznaczać częstych zmian ceny. **Dla Spółki H** większe zmiany ceny pojawiają się rzadko i wymagają długiego czasu, natomiast dla **Spółki D** takie zmiany występują znacznie częściej, co wskazuje na większą zmienność ceny. Usunięcie śróddziennej sezonowości pozwoliło nam wyeliminować powtarzalne wzorce w trakcie sesji i lepiej ocenić rzeczywistą zmienność czasów trwania.

**Zestawienie obu części** pokazuje, że płynność transakcyjna i aktywność cenowa to dwa odrębne wymiary rynku, **Spółka H** handluje często, ale cena porusza się wolno, a **Spółka D** handluje rzadziej, ale cena zmienia się szybciej. Dlatego warto badać oba rodzaje czasów trwania łącznie.



